臺灣士林地方法院民事判決　九十一年度訴字第一○二號
　　原　　　告　丙○○
　　複　代理人　乙○○
　　被　　　告　丁○○
　　　　　　　　甲○○
　　訴訟代理人　戊○○
右當事人間請求遷讓房屋等事件，本院判決如左：
    主      文
被告甲○○應將如附表所示門牌號碼臺北市○○區○○路二○一巷三四號一樓、二樓
及頂樓增建部分房屋遷讓返還原告，並自民國九十年七月十二日起至遷讓返還房屋之
日止，按月給付原告新臺幣壹萬陸仟元。
原告其餘之訴駁回。
訴訟費用由被告甲○○負擔二分之一，餘由原告負擔。
本判決第一項於原告以新臺幣拾伍萬元或等值之聯邦商業銀行可轉讓定期存單為被
告甲○○供擔保後，得假執行。
原告其餘假執行之聲請駁回。
    事      實
甲、原告方面：
一、聲明：
  (一)確認被告甲○○對於被告丁○○就門牌號碼臺北市○○區○○路二○一巷三四號
    房屋（含一、二樓及頂樓增建部分）之租賃關係不存在。
　(二)被告丁○○、甲○○應自門牌號碼臺北市○○區○○路二○一巷三四號房屋（含
    一、二樓及頂樓增建部分）遷出，連帶將上開房屋返還原告，並自民國九十年七
    月十二日起至返還房屋之日止，按月給付原告新臺幣（以下同）二萬零四百七十
    八元。
  (三)原告願提供現金或同面額之聯邦商業銀行可轉讓定期存單為擔保，請准宣告假執
    行。
二、陳述：
  (一)門牌號碼臺北市○○區○○路二○一巷三十四號房屋（含一、二樓及頂樓增建部
    分）原為被告丁○○所有，前經本院民事執行處以八十九年度執字第二七四八號
    清償債務執行事件拍賣，因被告甲○○於強制執行期間提出租賃契約，主張基於
    租賃關係占有中，故拍賣公告附記欄略載：「拍定後不點交。（第三人甲○○基
    於租賃關係占有中，租期自八十四年三月二十五日起訖九十四年三月二十五日止
    ，租金新臺幣一萬六千元）」，上開不動產由原告於民國九十年六月二十八日得
    標，並於同年七月十二日領得不動產權利移轉證書，原告自該日起即取得不動產
    所有權。
  (二)嗣原告取得所有權後聲請閱覽卷宗，發現該租賃契約與常情相悖。蓋被告甲○○
    係被告丁○○之姐夫，雙方於八十四年三月二十五日簽訂之房屋租賃契約書第二
    十條載明：「甲方（即丁○○）於民國八十四年三月二十二日向乙方（即被告甲
    ○○）借新臺幣六百萬元正，於每月房租中扣除直至本金新臺幣六百萬元正扣完
    為止，否則此契約自動延期直至還清為止始有效」，然系爭房屋係被告甲○○於
    八十四年三月二十二日售予被告丁○○，竟於售屋同時再借貸六百萬元予被告丁
    ○○，且借款未逾三天，雙方即不按常理還款，而約定以房租抵債達近三十二年
    之久，被告甲○○由所有人淪為承租戶，顯不合常理，況被告向系爭房屋地址寄
    發存證信函時，由被告二人親收，足證被告丁○○仍住在該屋內，被告甲○○僅
    係基於姻親關係使用該屋，被告丁○○與甲○○顯以通謀虛偽意思表示訂立假租
    約，企圖妨礙拍賣程序進行，依民法第八十七條第一項之規定，租賃契約應屬自
    始無效，爰訴請確認如聲明第一項所示。
  (三)退萬步言，縱認被告二人之租約屬實，然被告甲○○積欠租金已逾四期未付，原
    告曾於九十年十月十五日以臺北公館郵局第一八八八號存證信函定期催告被告給
    付租金，復於九十年十月二十六日以臺北公館郵局一九○○號存證信函終止租賃
    關係，該租賃關係已不存在。
  (四)被告丁○○與甲○○之租賃關係既不存在，其二人占有系爭房屋即屬無權占有，
    且係共同侵權行為，爰依民法第七百六十七條、第一百八十四條、第一百八十五
    條規定，請求被告連帶遷出系爭房屋，將該屋返還原告。又被告無權占有原告房
    屋，享有相當於租金之利益，係無法律上原因而受利益，致原告受有相當於租金
    之損害，依民法第一百七十九條、第一百八十四條、第一百八十五條之規定，被
    告應連帶返還利益予原告，並類推適用土地法第九十七條之規定，請求相當於租
    金之損害，其計算方式如下：｛65平方公尺（基地面積）ｘ34480（申報地價）
    ＋216100元（房屋課稅現值）｝ｘ10%／12（月）=20478（元）。
  (五)若認租賃契約存在但業已終止，於終止前被告應依租賃契約給付租金，終止後則
    依前述無權占有、侵權行為、不當得利之法律關係返還相當於租金之利益。
  (六)對被告抗辯所為之陳述：
  (1)被告辯稱被告丁○○邀被告甲○○合夥投資，被告甲○○為取得資金，而以一千
    二百萬元將系爭房屋賣予被告丁○○，被告丁○○因房屋價款不足，以系爭房屋
    向銀行設定抵押權借款八百五十萬元，被告甲○○復將賣得價金六百萬元借予丁
    ○○云云。然衡諸常情，被告甲○○資金不足，只要自己持系爭房屋向銀行貸款
    即可，不但有借得八百五十萬元，縱再借予被告丁○○六百萬元，尚餘二百五十
    萬元，且可保有房屋，毋庸淪為承租戶，亦無須繳納三百多萬元之土地增值稅，
    其所辯內容有悖常情。
  (2)被告丁○○辯稱其自八十二年起戶籍已遷至北投，未居住於系爭標的物，且原告
    於九十年十月十五日寄發之存證信函係由訴外人即其父蘇德全代收，非由其親收
    云云，然實務上居住地與戶籍地不同者比比皆是，不得以遷入戶籍與否判斷有無
    居住之事實，且訴外人即被告丁○○之父蘇德全既可代收信函，表示訴外人蘇德
    全居住於系爭房屋，被告甲○○焉有可能將其名下房屋售予被告丁○○，復將買
    賣價金借予被告丁○○，再向丁○○承租該屋供被告蘇昭人之家人居住？
三、證據：提出權利移轉證書、土地暨建物登記謄本、拍賣公告、執行筆錄、房屋租
    賃契約書、不動產異動索引、房屋現值證明書、地價稅繳款書、不動產鑑價報告
    、臺灣士林地方法院八十九年度執字第二七四八號裁定、地價謄本影本各一件、
    戶籍謄本二件、存證信函暨回執影本三件為證。
乙、被告方面：
一、聲明：原告之訴及假執行之聲請均駁回。
二、陳述：
  (一)被告甲○○為被告丁○○之姐夫，系爭標的物原為被告甲○○所有。八十四年一
    月底，因被告丁○○邀被告甲○○合夥投資大陸南京凱利木製有限公司傢俱工廠
    ，被告甲○○為取得資金，遂以一千二百萬元之價格將系爭標的物售予被告丁○
    ○，被告丁○○因房屋價款不足，乃向大安商業銀行貸款八百五十萬元，尚積欠
    尾款，嗣因被告甲○○後悔不願參與投資事宜，深感虧欠，乃借予被告丁○○六
    百萬元，被告丁○○無力清償，二人遂於八十四年三月二十五日簽訂房屋租賃契
    約書，租期自八十四年三月二十五日起至九十四年三月二十五日止，租金每月一
    萬六千元，自上開六百萬元借款內扣除，並非通謀虛偽簽訂假租約。原告主張被
    告通謀而為虛偽意思表示，應負舉證責任。
  (二)被告丁○○自八十二年起戶籍已遷至北投，並未住在系爭標的物，原告寄發之九
    十年十月十五日臺北公館郵局第一八八八號存證信函非被告丁○○所親收，而係
    由訴外人即被告丁○○之父蘇德全代收。
  (三)被告甲○○係國中教師，貸款較不方便，而被告丁○○貸款能力較佳，故由被告
    丁○○買受房屋後再辦理貸款。
  (四)被告甲○○支持妻舅週轉經營事業，乃人情之常，並無不合理之處。
  (五)被告甲○○已將六百萬元租金一次付清交予被告丁○○，故未再給付租金予拍定
    人。茲被告顧念原告已付出金額拍定系爭標的物，基於情理，願以支付租金之方
    式續住該屋。
三、證據：提出房屋租賃契約書一件、土地暨建築改良物買賣所有權移轉契約書、土
    地增值稅、契稅繳款書、律師函暨掛號函件執據、本票、戶口名簿、客戶帳卡歷
    史資料、撥款暨委託代償貸款授權書、活期儲蓄存款存褶影本各一件、郵政國內
    匯款執據、郵政匯票影本各二件為證。
丙、本院依職權調閱本院八十九年度執字第二七四八號清償債務執行卷宗，並訊問證
    人蘇德全。
    理      由
一、本件原告起訴主張：門牌號碼臺北市○○區○○路二○一巷三十四號房屋（含一
    、二樓及頂樓增建部分）原為被告甲○○所有，於八十四年三月二十二日辦理所
    有權移轉登記予被告丁○○，經本院民事執行處以八十九年度執字第二七四八號
    清償債務執行事件拍賣，由原告得標，並於九十年七月十二日領得不動產權利移
    轉證書，因被告甲○○於強制執行期間提出租賃契約，主張基於租賃關係占有中
    ，致使拍定後不點交，然原告閱覽卷宗後發現該租賃契約與常情相悖，蓋被告甲
    ○○係被告丁○○之姐夫，出售該不動產予被告丁○○後，竟同時將賣得價金再
    借貸六百萬元予被告丁○○，復於八十四年三月二十五日向丁○○承租該屋，以
    借款扣抵租金，且被告丁○○及其家人仍居住於該屋，被告丁○○與甲○○顯以
    通謀虛偽意思表示訂立假租約，依民法第八十七條第一項之規定，租賃契約應屬
    自始無效，退萬步言，縱認被告二人之租約屬實，然被告甲○○積欠租金已逾四
    期未付，原告曾於九十年十月十五日以臺北公館郵局第一八八八號存證信函定期
    催告被告給付租金，復於九十年十月二十六日以臺北公館郵局一九○○號存證信
    函終止租賃關係，該租賃關係已不存在，被告二人占有系爭房屋即屬無權占有，
    且係共同侵權行為，爰其於所有權及共同侵權行為法律關係，訴請被告連帶遷出
    系爭房屋，將該屋返還原告，並依不當得利、共同侵權行為之法理，請求被告按
    月連帶給付相當於租金之損害二萬零四百七十八元等語。被告則以：系爭標的物
    原為被告甲○○所有，因被告丁○○邀被告甲○○合夥投資生意，被告甲○○為
    取得資金，遂以一千二百萬元之價格將系爭標的物售予被告丁○○，被告丁○○
    因房屋價款不足，乃向銀行貸款八百五十萬元，尚積欠尾款，嗣因被告甲○○後
    悔不願參與投資事宜，深感虧欠，為助妻舅週轉經營事業，乃借予被告丁○○六
    百萬元，被告丁○○無力清償，二人遂於八十四年三月二十五日簽訂房屋租賃契
    約書，租金每月一萬六千元，自上開六百萬元借款內扣除，並非通謀虛偽簽訂假
    租約，被告丁○○並未住在系爭標的物，原告寄發之九十年十月十五日臺北公館
    郵局第一八八八號存證信函係由訴外人即被告丁○○之父蘇德全代收，被告甲○
    ○已將六百萬元租金一次付清交予被告丁○○，故未再給付租金予拍定人，茲願
    以支付租金之方式續住該屋等語資為抗辯。
二、兩造爭執要點：
    本件原告主張門牌號碼臺北市○○區○○路二○一巷三十四號房屋（含一、二樓
    及頂樓增建部分）原為被告甲○○所有，於八十四年三月二十二日辦理所有權移
    轉登記予被告丁○○，經本院民事執行處以八十九年度執字第二七四八號清償債
    務執行事件拍賣，由原告得標，並於九十年七月十二日領得不動產權利移轉證書
    ，因被告甲○○於強制執行期間提出租賃契約，主張基於租賃關係占有中，致使
    拍定後不點交之事實，業據其提出權利移轉證書、土地暨建物登記謄本、拍賣公
    告、執行筆錄、房屋租賃契約書、不動產異動索引影本各一件為證，並經本院調
    取本院八十九年度執字第二七四八號清償債務執行卷宗核閱屬實，復為被告所不
    爭，應堪信為真實。至原告主張被告二人基於通謀虛偽意思表示訂立租賃契約，
    該租賃契約應屬無效，且該租賃契約縱認有效存在，亦因被告積欠租金逾四期未
    付，業經原告定期催告後終止租約，被告係共同無權占有系爭房屋等情，則為被
    告所否認，並以前揭情詞置辯。是本件之爭執要點為：被告間之租賃契約是否無
    效？若屬有效，該租賃契約是否因原告之終止意思表示而告消滅？
三、通謀虛偽意思表示部分：
    按「當事人主張有利於己之事實者，就其事實有舉證之責任」，民事訴訟法第二
    百七十七條定有明文。又「表意人與相對人通謀而為虛偽意思表示者，依民法第
    八十七條第一項規定，其意思表示固屬無效，惟由第三人以之為訴訟原因出而主
    張者，依舉證責任分配之原則，自應由該第三人先行立證（最高法院五十七年度
    臺上字第一八六二號判決參照），「若原告先不能舉證，以證實自己主張之事實
    為真實，則被告就其抗辯事實即令不能舉證，或其所舉證據尚有疵累，亦應駁回
    原告之請求」（最高法院十七年上字第九一七號判例參照）。本件原告主張被告
    間之租賃契約係出於通謀虛偽意思表示，係以被告丁○○仍居住於該屋，且被告
    二人所辯售屋、借貸、租賃之流程與常情不符為主要論據，而被告否認被告丁○
    ○仍居住於該址。經查：原告向「臺北市○○區○○路二○一巷三四號二樓」寄
    發之九十年十月十五日臺北公館郵局第一八八八號存證信函，其掛號郵件收件回
    執收件人欄雖有被告丁○○之印文，然上開存證信函係蘇德全持被告丁○○之印
    章代收，被告丁○○並未居住於該址等情，業經證人即被告丁○○之父蘇德全到
    庭證述綦詳，又被告丁○○之戶籍地址雖於八十八年三月四日自「臺北市○○區
    ○○路一段一三一巷二弄三號」遷入系爭房屋「臺北市○○區○○路二○一巷三
    四號二樓」，有戶口名簿影本一件在卷可考，惟設籍地址與實際居住狀況不一者
    比比皆是，不得遽以認定有實際居住之事實；且經本院調閱本院八十九年度執字
    第二七四八號清償債務執行卷宗，於上開執行程序中查封、履勘、詢價、訊問、
    拍賣、分配表等送達證書，均分別由被告甲○○、證人蘇德全、被告丁○○之姐
    等人代收，則被告辯稱被告丁○○並未實際居住於該址等語，應非虛妄。又被告
    甲○○於八十四年三月六日將系爭不動產售予被告丁○○，於八十四年三月二十
    二日登記在案，二人分別繳納土地增值稅三百十三萬二千九百七十七元、契稅一
    萬零三百四十三元，被告丁○○因買賣價款不足，於八十四年三月二十二日簽發
    面額六百萬元之本票予被告甲○○，復於八十四年三月二十五日簽訂租賃契約書
    ，約定以租金扣抵上開借款，再於八十四年三月三十一日向大安商業銀行股份有
    限公司貸得八百五十萬元之事實，業據被告提出房屋租賃契約書一件、土地暨建
    築改良物買賣所有權移轉契約書、土地增值稅、契稅繳款書、本票、客戶帳卡歷
    史資料、撥款暨委託代償貸款授權書、活期儲蓄存款存褶影本各一件為證，被告
    所辯之金錢往來流程雖然複雜，然原告既未能舉證證明被告間有通謀虛偽意思表
    示，縱被告就其抗辯事實不能舉證或其所舉證據尚有疵累，仍不得為有利於原告
    之認定。是原告主張被告間租賃契約無效，訴請確認被告間租賃關係不存在，為
    無理由，應予駁回。
四、終止租賃契約部分：
    按「出租人於租賃物交付後，縱將其所有權讓與第三人，其租賃契約，對於受讓
    人仍繼續存在，為民法第四百二十五條所明定。上述租賃物所有權讓與，包括強
    制執行拍賣之所有權移轉在內」（最高法院七十七年度臺上字第六一三號判決參
    照），「其租賃契約既對於受讓人繼續存在，受讓人即當然繼承出租人地位，而
    行使或負擔租賃契約所生之權利或義務」（最高法院四十一年臺上字第一一○○
    號判例參照），又「承租人租金支付有遲延者，出租人得定相當期限，催告承租
    人支付租金，如承租人於其期限內不為支付，出租人得終止契約。租賃物為房屋
    者，遲付租金之總額，非達二個月之租額，不得依前項之規定，終止契約」，民
    法第四百四十條第一項、第二項定有明文。本件原告主張被告甲○○自九十年七
    月十二日起未按月向其給付租金之事實，為被告所不爭，而原告先於九十年八月
    七日以臺北雙連郵局第一一八一號存證信函請被告甲○○按月給付租金予原告，
    經被告甲○○於九十年八月九日收受送達，原告復於九十年十月十五日以臺北公
    館郵局第一八八八號存證信函催告被告於文到五日內給付租金，經被告於九十年
    十月十六日收受送達，本應於九十年十月二十一日前給付租金，但被告遲至九十
    年十月二十二日始發律師函表示有意續租，迄九十年十月三十日再寄發面額六萬
    四千元之郵政匯票予原告，於九十年十一月七日送達於原告，然原告早於九十年
    十月二十六日以臺北公館郵局一九○○號存證信函為終止租賃契約之意思表示，
    於九十年十月二十七日送達被告甲○○等情，有原告提出之存證信函暨回執影本
    三件、被告提出之律師函暨掛號函件執據影本各一件、郵政國內匯款執據、郵政
    匯票影本各二件為證，則被告甲○○遲付租金達二個月以上，經原告定期催告支
    付租金而於期限內不為支付，依民法第四百四十條規定，原告自得終止契約。被
    告甲○○雖辯稱：其已將六百萬元租金一次付清予出租人即被告丁○○云云，惟
    觀諸系爭房屋租賃契約書第二條、第三條、第四條、第二十條所載：「租賃期限
    經甲（指被告丁○○）乙（指被告甲○○）雙方洽訂為十年即自民國八十四年三
    月二十五日起至民國九十四年三月二十五日止」，「租金每個月新臺幣一萬六千
    元正」，「租金應於每個月二十五日以前繳納，每次應繳一個月份」，「甲方於
    民國八十四年三月二十二日向乙方借新臺幣六百萬元正，於每月房租中扣除直至
    本金新臺幣六百萬元正扣完為止，否則此契約自動延期直至還清為止始有效」，
    依其文義，並非一次付清三十餘年租金之意思，而係被告丁○○按月以一萬六千
    元之租金債權與六百萬元之借款債務抵銷。茲被告丁○○已非房屋所有權人，對
    被告甲○○喪失租金請求權，自無以租金債權抵銷借款債務之可言，被告甲○○
    對於被告丁○○之六百萬元借款債權，於未抵銷完畢之範圍內仍然存在；而原告
    既與上開借貸關係無涉，被告甲○○自不得以其與被告丁○○間之借款債權，主
    張抵銷對原告之租金給付義務。綜上所述，系爭租賃契約已合法終止，被告甲○
    ○占有系爭房屋即屬無權占有。至原告未能舉證證明被告丁○○確實居住於該址
    ，已如前述，原告主張被告丁○○亦有無權占有之行為，即非可採。
五、終止租賃契約以前租金之請求：
    按「承租人應依約定日期，支付租金」，民法第四百三十九條前段定有明文。原
    告於九十年七月十二日領得不動產權利移轉證書後，當然繼承出租人地位，得行
    使租賃契約所生之權利，則原告基於租賃契約之法律關係，請求被告甲○○自取
    得所有權之日即九十年七月十二日起，至終止租約意思表示到達被告之日即九十
    年十月二十七日止，按月給付原告一萬六千元，為有理由，應予准許，逾此部分
    之請求，即屬無據。
六、終止租賃契約以後損害金之請求：
    復按，「無法律上之原因而受利益，致他人受損害者，應返還其利益」，民法第
    一百七十九條定有明文。又「無權占有他人土地，可能獲得相當於租金之利益為
    社會通常之觀念」（最高法院六十一年臺上字第一六九五號判例參照），且無權
    占有人同時侵害房屋所有人之所有權，構成侵權行為，所有人非不得對於侵權行
    為人得請求賠償相當於租金之損害（最高法院六十七年度臺上字第三六二二號判
    例意旨參照）。查原告終止租約之意思表示於九十年十月二十七日到達被告甲○
    ○，自斯時起，被告甲○○對系爭房屋已無占有使用權源，竟於租約終止後仍繼
    續占有使用系爭房屋，而受有相當租金之利益，並致原告受有相當租金之損害，
    則原告自得請求原告賠償其損害。按「城市地方房屋之租金，以不超過土地及建
    築物申報總價額年息百分之十為限」，「土地法第九十七條所謂土地及建築物之
    總價額，土地價額依法定地價，建築物價額依該管直轄巿或縣  (巿)地政機關估
    定之價額」，土地法第九十七條第一項、土地法施行法第二十五條分別定有明文
    。查本件系爭房屋坐落之臺北市○○區○○段一小段一四八地號土地之申報地價
    為每平方公尺三萬四千四百八十元，有原告所提之土地登記謄本可考，惟系爭房
    屋並未辦理申報房價，地政機關亦未辦理房價之估定，原告主張以系爭房屋之課
    稅現值二十一萬六千一百元為計算基礎，並提出房屋現值證明書為憑，本院審酌
    系爭房屋係原告於特別減價拍賣時，以一百萬元得標，有拍賣不動產筆錄及權利
    移轉證書可稽，則原告僅主張以較低之房屋價格二十一萬六千一百元為損害金計
    算之標準，尚稱公允。復查系爭房屋為加強磚造二層樓房，並有一、二樓及頂樓
    增建，屋齡三十六年，一面臨接五米道路，附近有國小，臨近公車站及捷運站，
    交通便利，環境寧靜等情，有兩造所不爭之福爾摩莎不動產鑑定有限公司鑑定報
    告書附於執行卷宗供參，綜合斟酌系爭房屋所在位置、現況及附近環境，應認為
    原告請求被告給付相當於租金之不當得利損害金，以該土地及建築物申報總價額
    不超過年息百分之八即一萬六千三百八十二元為宜（其計算方式如下：｛65  平
    方公尺（基地面積）ｘ34480（申報地價）＋216100元（原告主張之房屋價格）
    ｝ｘ8%／12（月）=16382元），再參酌租賃契約終止前約定之租金數額，本院認
    相當於不當得利損害金定為每月一萬六千元為適當。準此，原告基於不當得利、
    侵權行為之法律關係，訴請被告甲○○自終止租約翌日起至交還前開土地之日止
    ，按月給付原告以一萬六千元計算之損害金，即無不合，應予准許。逾此部分之
    請求，即屬過高，顯有未洽。又原告既不能證明被告丁○○無權占有之事實，已
    如前述，則其請求被告丁○○連帶賠償上開損害，於法即有未合。
七、從而，原告依所有物返還請求權、不當得利、侵權行為之法律關係，請求被告甲
    ○○應將如附表所示門牌號碼臺北市○○區○○路二○一巷三四號一樓、二樓及
    頂樓增建部分房屋遷讓返還原告，並依租賃契約、不當得利、侵權行為之法律關
    係，請求被告自九十年七月十二日起至遷讓返還房屋之日止，按月給付原告一萬
    六千元，為有理由，應予准許，逾此部分之請求，為無理由，應予駁回。
八、原告陳明願供擔保，請求宣告假執行，經核原告勝訴部分於法要無不合，茲酌定
    相當之擔保金額併准許之，至原告敗訴部分，其假執行之聲請即失所附麗，應予
    駁回。
九、本件事證已臻明確，兩造其餘主張及攻擊防禦方法，於判決結果不生影響，無庸
    一一論駁，附此敘明。
十、據上論結，本件原告之訴為一部有理由，一部無理由，依民事訴訟法第七十九條
    但書、第三百九十條第二項，判決如主文。
中　　　華　　　民　　　國　　九十一　　年　　　七　　月　　 二十四　　 日
                                    臺灣士林地方法院民事第三庭
~B法　　　官　陳玉曆
右為正本係照原本作成。
如對本判決上訴須於判決送達後廿日內向本院提出上訴狀。
中　　　華　　　民　　　國　　九十一　　年　　　七　　月　　　二十六     日
~B法院書記官　謝金宏
